【裁判字號】    96,訴,312
【裁判日期】    970130
【裁判案由】    強盜等
【裁判全文】
臺灣雲林地方法院刑事判決               96年度訴字第312號
公  訴  人  臺灣雲林地方法院檢察署檢察官
被      告  陳界銨原名陳信宏.
            丙○○
上二人共同
選任辯護人  劉志卿律師
上列被告因強盜等案件，經檢察官提起公訴（95年度偵緝字第19
6 號、第197 號），本院判決如下：
    主      文
陳界銨共同以強暴使人行無義務之事，處有期徒刑陸月，如易科
罰金，以銀元佰元折算壹日。
丙○○共同以強暴使人行無義務之事，處有期徒刑陸月，如易科
罰金，以銀元佰元折算壹日；又損壞他人自小貨車之擋風玻璃
，足以生損害於他人，處有期徒刑貳月，如易科罰金，以銀元
佰元折算壹日。應執行有期徒刑陸月，如易科罰金，以銀元佰
元折算壹日。
    事實及理由
壹、犯罪事實：
    陳界銨與丙○○為男女朋友，兩人育有1 女謝詠晴，且分別
    於民國92年底、93年底受雇於陳界銨之妹甲○○所經營之圓
    祐工程行。陳界銨及丙○○自受雇後，皆居住在雲林縣麥寮
    鄉○○路52號4 樓之15甲○○住處內。陳界銨與甲○○屬二
    親等旁系血親，為家庭暴力防治法第3 條第4 款之家庭成員
    。甲○○因不滿陳界銨未將工作所得奉養父母，卻供丙○○
    及謝詠晴花用，復因丙○○先前工作環境複雜，懷疑謝詠晴
    並非陳界銨親生女兒，甲○○遂與陳界銨於94年農曆年過年
    期間，以謝詠晴是否為陳界銨之親生女兒為條件達成約定，
    若屬實，甲○○應贈與陳界銨新臺幣（下同）1,000,000 元
    ，若非，陳界銨應無償為甲○○所經營之圓祐工程行工作3
    年。甲○○因此於94年4 月7 日前1 星期左右，商請其妹陳
    冠云帶同陳界銨及謝詠晴，於94年4 月7 日一同至高雄醫學
    大學附設中和紀念醫院，抽血檢驗DNA ，判定陳界銨及謝詠
    晴是否具有血緣關係。於94年4 月12日，檢驗結果認陳界銨
    及謝詠晴具血緣之親子關係，陳冠云即將該報告郵寄與甲○
    ○。甲○○於94年94年4 月14日中午致電丙○○告知檢驗結
    果，表明願意付款之意，並說明目前無現金可以支付，電話
    中甲○○仍不斷出言譏諷丙○○。詎甲○○卻於同日下午3
    時許告知陳界銨，以雙方未簽訂書面契約及檢驗報告並非完
    全準確為由，拒絕贈與陳界銨上開金錢，陳界銨聞訊後，怒
    火中燒，斷然辭去工作並告知甲○○將搬出上址住處。陳界
    銨與丙○○遂於94年4 月15日凌晨1 時30分許，前往雲林縣
    麥寮鄉○○路52號4 樓之15號甲○○住處欲拿取2 人置放該
    處物品，搬離該處，丙○○1 人見甲○○所有車牌號碼0182
    -MG 號自小貨車停放於該處樓下，因丙○○回想起甲○○先
    前對其冷嘲熱諷之言語，丙○○氣憤難耐，臨時單獨起意，
    撿拾地上之石頭砸毀壞上開自小貨車擋風玻璃，致之不堪使
    用，致生損害於甲○○。於同日凌晨2 時許，陳界銨與丙○
    ○另因甲○○擅自更換上開住處門鎖，致其2 人無法進入，
    原已熄滅之怒火再度燃燒，陳界銨與丙○○另行起意，為使
    甲○○履行前揭應贈與陳界銨1,000,000 元之約定，竟共同
    基於強制、傷害、毀損之犯意聯絡，於陳界銨經甲○○開門
    入內後，陳界銨持甲○○置放於廚房內之菜刀，砍斷甲○○
    對講機之電線、傳真機之電話線，切斷甲○○對外求援管道
    ，陳界銨並以徒手毆打或持電鍋、電子鍋、椅子等物砸打甲
    ○○，再持瓦斯筒、打火機恐嚇甲○○，揚言引爆，丙○○
    隨後進入屋內，持石塊砸毀電視機等手段，其2 人以此等強
    暴方法，要求當場甲○○簽立面額1,000,000 元之支票、並
    表明上開贈與約定內容及向丙○○道歉之切結書、道歉書各
    1 紙，使甲○○行此無義務之事而當場簽立面額1,000,000
    元之支票（華橋銀行帳號0000000-0 ，支票號碼AA0000000
    號，下稱本案支票）1 紙、切結書、道歉書各1 紙交與陳界
    銨，丙○○並取走甲○○所有之身分證1 張用以擔保本案支
    票兌現。陳界銨及丙○○之傷害、毀損行為，因此造成甲○
    ○受有頭部外傷、肩部擦傷及挫傷等傷害，且致使上開對講
    機電線、傳真機電話線及菜刀1 把斷裂、電視機螢幕破裂、
    椅子1 張歪斜而不堪用（電鍋、電子鍋並未損壞），致生損
    害於甲○○。
貳、認定犯罪事實所憑證據及理由：
一、證據能力部分：
(一)、告訴人甲○○於94年4 月15日、94年4 月16日、94年5 月11
    日之警詢筆錄部分及被告丙○○毀損車輛之監視錄影光碟：
    告訴人甲○○於本院審理時業已到庭具結作證，其等證述之
    內容與警詢筆錄之記載大致相符，且就毀損車輛之細節證述
    明確，本院認為上開警詢筆錄及監視錄影光碟無再行調查之
    必要，爰依刑事訴訟法第163 條之2 第1 項之規定，駁回檢
    察官調查證據之聲請，則前揭警詢筆錄及丙○○毀損車輛之
    監視錄影光碟證據能力之有無，不再論述。
(二)、其餘本案認定事實所憑之證據，檢察官、被告及辯護人均同
    意列為證據調查，本院審酌該書面作成時之情況，認為適當
    ，依刑事訴訟法第159 條之5 第1 項之規定，認均具證據能
    力。
二、證明力部分：
    上開犯罪事實，業經被告陳界銨及丙○○於本院審理時坦白
    承認，核與證人甲○○於本院審理時證稱：陳界銨大約是在
    92年底，丙○○好像是93年年底開始在圓祐工程行上班，工
    作的時候，陳界銨、丙○○還有小孩都跟我一起住，我起先
    是跟他說，父親癱瘓在醫院，媽媽也年老，我就跟他說父母
    都不供養，你賺錢這麼辛苦，錢都寄給丙○○，因為這個小
    孩是在外面生的，你應該先去驗驗看小孩是不是你的；94年
    農曆年過年前後，陳界銨就跟我說他要打賭，看小孩是不是
    他的，我輸的時候，要一百萬給他，他輸了就給我做工3 年
    抵工錢，之後他就聽我的建議，由我妹妹陳冠云跟我拿30,0
    00元帶他和小孩去高雄醫學院檢驗，報告出來後，陳冠云將
    報告寄給我，94年4 月14日中午，我打電話給丙○○說小孩
    應該是你的，我現金不夠，同日下午，陳界銨向我表示要辭
    職，之後晚上陳界銨說要拿東西叫我開門，陳界銨一進門，
    就進去廚房拿菜刀，將對講機之電線、傳真機之電話線割斷
    ，然後就開始用旁邊的大同電鍋、電子鍋、椅子砸我的頭，
    電鍋、電子鍋都還可以用，只有塑膠板凳、菜刀斷了，之後
    他就拿瓦斯桶、刀子叫我坐下來，他拿個打火機，作勢準備
    要點火來嚇我，之後他念給我寫支票、切結書、道歉書，同
    時丙○○有拿1 個石頭砸破我的電視而且她也拿走我的身分
    證等語相符（參本院卷第102 至110 頁），亦與證人甲○○
    於檢察官面前具結證述前揭遭被告丙○○毀壞車子擋風玻璃
    ，及被告2 人以毀損、傷害、恐嚇之手法強制書立支票、切
    結書、道歉書各1 紙等情一致（參第196 號偵卷第29頁至30
    頁），復有財團法人天主教若瑟醫院94年4 月15日第000000
    0 號診斷證明書1 紙（參警卷第9 頁）、本案支票1 紙、本
    案支票存根聯1 紙、支票退票理由單3 紙、以藍字、紅字書
    寫之切結書及道歉書各1 紙（參第196 號偵卷證物袋內）、
    委託書及高雄醫學大學附設中和紀念醫院94年4 月12日親子
    鑑定結果報告書各1 紙（本院審理卷第80頁至第81頁）在卷
    可徵。被告2 人之自白，核與上揭證據資料相符，應可採信
    。至於告訴人認與被告陳界銨間之約定並未成立，然為本院
    所不採，理由詳如肆所述。本案事證明確，被告犯行堪以認
    定，應予依法論科。
、論罪科刑之理由：
一、新舊法比較：
    被告行為後，刑法業於94年2 月2 日修正公布，並於95年7
    月1 日施行。修正後刑法第2 條第1 項規定：「行為後法律
    有變更者，適用行為時之法律。但行為後之法律有利於行為
    人者，適用最有利於行為人之法律。」即由修正前之「從新
    從輕」原則，改採「從舊從輕」原則，以與刑法第1 條罪刑
    法定主義契合，並貫徹法律禁止溯及既往原則（參見刑法第
    2 條立法理由說明一），且係規範行為後法律變更所生新舊
    法律比較適用之準據法，於新法施行後，應適用新法第2 條
    第1 項之規定，為「從舊從輕」之比較（參照最高法院95年
    度第8 次刑事庭會議決議）。茲就本案有關新舊刑法比較分
    述如下：
(一)、【關於刑法分則罰金刑貨幣單位由銀元修正為新臺幣】：
    刑法施行法第1 條之1 的立法理由謂：因應刑法增修條文施
    行後，刑法第33條第5 款規定，罰金貨幣單位已改為新臺幣
    ，是以同法各罪所定罰金貨幣單位，自應配合上開規定修正
    ；且因不再適用現行法規所定貨幣單位折算新臺幣條例，為
    使罰金數額趨於一致，避免衍生新舊法比較適用問題，以緩
    和實務適用法律之衝擊，於不變動罰金數額之前提下，而為
    制定。可見刑法施行法第1 條之1 ，係為取代罰金罰鍰提高
    標準條例第1 條前段而制定，具有特別準據法之性質，應逕
    予適用（最高法院96年度臺上字第5331號、第4185號、第14
    64號判決意旨參照）。
(二)、【刑法第33條第5 款罰金刑】：
    刑法第33條第5 款關於「罰金：1 元以上」之規定，修正公
    佈為「罰金：新臺幣1,000 元以上，以百元計算之」，刑法
    第354 條、第277 條、第304 條法定本刑中列有罰金刑者，
    其法定最低度罰金刑因之提高，涉及科刑規範變更，自有新
    舊法比較必要（最高法院95年第8 次刑事庭會議決議參照）
    ，比較結果，以修正前規定有利於行為人，應適用修正前刑
    法第33條第5 款規定，定其罰金部分之法定刑。
(三)、【共同正犯】：
    被告2 人行為時之刑法第28條規定：「2 人以上共同實施犯
    罪之行為者，皆為正犯。」修正施行後之規定則為：「2 人
    以上共同實行犯罪之行為者，皆為正犯。」揆諸本條之修正
    理由係為排除陰謀共同正犯，預備共同正犯成立共同正犯之
    可能，自屬法律有變更，然無論適用修正前或修正後之該條
    規定，對被告2 人而言均無有利或不利之情形，依刑法第2
    條第1 項前段之規定，自應適用修正前刑法第28條共同正犯
    之規定。
(四)、【牽連犯】：
    刑法第55條後段之牽連犯規定亦經修正後之新刑法刪除，倘
    依修正後之新法，被告2 人所為傷害、毀損、強制各罪，即
    應分論併罰。比較新舊法之規定，自以適用修正前第55條後
    段牽連犯之規定對於被告較為有利。
(五)、【數罪併罰】：
    被告行為時之刑法第51條第5 款規定：「數罪併罰，分別宣
    告其罪之刑，依左列各款定其應執行者：五、宣告多數有期
    徒刑者，於各刑中之最長期以上，各刑合併之刑期以下，定
    其刑期。但不得逾20年」，經修正為：「數罪併罰，分別宣
    告其罪之刑，依下列各款定其應執行者：五、宣告多數有期
    徒刑者宣告多數有期徒刑者，於各刑中之最長期以上，各刑
    合併之刑期以下，定其刑期。但不得逾30年。」除就序文「
    左列」修正為「下列」之文字修正外，主要係將有期徒刑合
    併定應執行刑之上限，由原定20年提高為30年。經核修正後
    之規定並未有利於被告，應適用修正前刑法第51條第5 款之
    規定。
二、「刑法第305 條之恐嚇罪，係指單純以將來加害生命、身體
    、自由、名譽、財產之事，恐嚇他人致生危害於安全者而言
    。如對於他人之生命、身體等，以現實之強暴脅迫手段加以
    危害要挾，使人行無義務之事或妨害人行使權利，應構成刑
    法第304 條之強制罪，而非同法第305 條之恐嚇危害安全罪
    。」最高法院93年度臺上字第3309號判決要旨可參。被告2
    人共同以並持瓦斯筒打火機揚言引爆之方式，恐嚇告訴人，
    藉此方式強制告訴人書立支票、切結書及道歉書各1 紙，其
    恐嚇之行為應為強制行為之一部分，不另論罪。家庭暴力者
    ，謂家庭成員間實施身體或精神上不法侵害之行為，又家庭
    暴力罪者，謂家庭成員間故意實施家庭暴力行為而成立其他
    法律所規定之犯罪，家庭暴力防治法第2 條第1 款及同條第
    2 款分別定有明文。查被告陳界銨係告訴人之兄長，具有家
    庭暴力防治法第3 條第4 款所定之家庭成員關係，是核被告
    陳界銨所為，係犯刑法第304 條第1 項強制罪、第277 條第
    1 項傷害罪、第354 條毀損器物罪，且屬家庭暴力防治法第
    2 條第2 款所定之家庭暴力罪。被告丙○○所為，係犯刑法
    第304 條第1 項強制罪、第277 條第1 項傷害罪、第354 條
    毀損器物罪（毀壞對講機電線、傳真機電話線、菜刀1 把、
    椅子1 張及電視機部分為1 罪，毀壞自小貨車擋風玻璃部分
    為1 罪）。檢察官雖認被告2 人另犯刑法第328 條強盜得利
    罪，然為本院所不採，理由詳如肆所述。
三、被告2 人就上開強制、傷害、毀損對講機電線、傳真機電話
    線、菜刀1 把、椅子1 張及電視機部分之犯行間，有犯意聯
    絡及行為分擔，均應依修正前刑法第28條論以共同正犯。檢
    察官雖認上開毀損電視機之行為屬被告丙○○單獨所犯，然
    經證人甲○○於本院審理時證稱電視為被告丙○○於其尚未
    簽立本票前所砸（參本院卷第120 頁），可見被告丙○○砸
    損電視機之行為，屬被告2 人強制告訴人犯行之一部分，被
    告陳界銨就被告丙○○損壞電視之行為，仍應負共同正犯之
    責。
四、被告2 人基於同一傷害、毀損犯意，於同一時、地接續毆打
    告訴人，及毀損告訴人對講機電線、傳真機電話線、菜刀1
    把、椅子1 張及電視機，分別係以1 行為侵害同一法益，為
    接續犯，就上開犯行，應僅皆論為1 個傷害罪及毀損罪。檢
    察官雖未就陳界銨共同毀壞電視部分、被告2 人共同毀壞對
    講機電線、傳真機電話線部分起訴，惟該部分與已起訴之毀
    損部分，有接續犯之實質上一罪關係，為起訴效力所及，本
    院自應併予審理。
五、被告2 人藉由傷害告訴人、毀損告訴人對講機電線、傳真機
    電話線、菜刀1 把、椅子1 張及電視機之方式，強制告訴人
    書寫支票及前述2 紙切結書，則被告2 人所犯之毀損、傷害
    、強制罪間，有手段、目的之牽連關係，應依修正前刑法第
    55條規定，從一重之強制罪處斷。
六、被告丙○○上開毀壞車牌號碼0182-MG 號自小貨車前面擋風
    玻璃之犯行，係因告訴人先前對其冷嘲熱諷，被告丙○○突
    見告訴人之車，氣憤難耐，單獨起意撿拾地上之石頭砸毀所
    致等情，業經被告2 人於本院審理時供述屬實（參本院卷第
    124 頁反面、第126 頁），顯屬被告丙○○個人臨時起意，
    則被告丙○○就此毀損犯行，與上開強制罪間，犯意各別，
    行為互殊，應予分論併罰。
七、爰審酌被告2 人5 年內未曾受有期徒刑以上刑之宣告，有臺
    灣高等法院被告前案紀錄表2 份在卷可稽，被告2 人素行尚
    可，然僅因告訴人未遵守約定，即以上開方法，強制告訴人
    履行承諾，不知以正當法定程序行使個人權利，顯見被告2
    人法治關念淡薄，被告2 人犯罪手法粗暴，對於告訴人身心
    皆造成重大影響，被告丙○○僅因個人恩怨，即砸損自小貨
    車擋風玻璃洩憤，益見其個性衝動，被告2 人本不宜輕縱，
    然而本案之起因，肇於告訴人以丙○○過往工作背景，質疑
    被告丙○○對於被告陳界銨感情之忠誠，及被告2 人所生幼
    女謝詠晴之血緣，換作任何一個人受到這個質疑，情緒皆會
    有相當大之起伏，告訴人難謂無絲毫之過錯，被告2 人就毀
    損部分，亦有賠償告訴人數千元，經告訴人於本院審理時證
    稱實在（參本院卷第109 頁反面），及被告2 人家庭、學歷
    、工作等一切情狀，分別量處如主文所示之刑，並均諭知易
    科罰金之折算標準。被告丙○○部分另定其應執行之刑。辯
    護人雖認請求量處被告2 人拘役58日，或是有期徒刑4 月，
    緩刑2 年，顯然忽略被告2 人犯罪手法之粗暴及衝動之個性
    ，為本院所不採。
八、按「本條例施行前，經通緝而未於中華民國96年12月31日以
    前自動歸案接受偵查、審判或執行者，不得依本條例減刑。
    」96年7 月16日施行之中華民國96年罪犯減刑條例第5 條定
    有明文。本案被告2 人於95年6 月29日為臺灣雲林地方法院
    檢察署發佈通緝，嗣於95年7 月6 日為警緝獲歸案，有臺灣
    雲林地方法院檢察署95年6 月29日乙○明偵孝緝字第579 、
    580 號通緝書，及臺灣雲林地方法院檢察署95年7 月7 日乙
    ○明偵字孝銷字第566 、567 號撤銷通緝書在卷可明。則被
    告2 人於上開條例施行前，業經通緝，為警緝獲，非自動於
    96年12月31日前自動歸案，揆諸上開規定，自無減刑寬典之
    適用，辯護人認被告2 人均應適用上開條例減刑，尚有誤會
    。
肆、不另為無罪諭知部分：
一、公訴意旨略以：
    被告陳界銨與丙○○為男女朋友，被告陳界銨於民國94年間
    受雇其妹告訴人甲○○所經營之圓祐工程行，且與被告丙○
    ○均居住在雲林縣麥寮鄉○○路52號4 樓之15甲○○住處。
    嗣被告陳界銨與告訴人2 人因薪資問題產生爭執，另就被告
    丙○○所生女兒的父親是否為被告陳界銨而對賭1,000,000
    元之事亦生齟齬。被告陳界銨與丙○○竟意圖為自己不法所
    有之犯意聯絡，於94年4 月15日凌晨1 時許，與被告丙○○
    至告訴人前開住處，推由被告陳界銨破壞告訴人所有之對講
    機、行動電話以切斷告訴人對外求援，或徒手毆打或持電鍋
    、電子鍋、椅子、菜刀等物砸打告訴人，並持瓦斯筒打火機
    等揚言引爆等強暴、脅迫手段，要求告訴人簽立面額1,000,
    000 元之支票、道歉書及切結書，至使告訴人不能抗拒而簽
    立本案支票、道歉書及切結書予陳界銨，因此而得財產上之
    不法利益，被告陳界銨與丙○○並取走甲○○所有之身分證
    1 枚。另被告丙○○基於毀損之犯意，約於同時先在告訴人
    住處樓下砸毀告訴人所有車牌號碼0182-MG 號自小貨車之擋
    風玻璃及車門玻璃2 片。被告陳界銨與丙○○得手支票、道
    歉書、切結書及身分證後揚長而去。因認被告2 人涉犯刑法
    第328 條第2 項之強盜得利罪嫌及同法第354 條毀損罪嫌。
    （被告2 人所犯強制、傷害告訴人及毀損告訴人對講機電線
    、傳真機電話線、菜刀1 把、椅子1 張及電視機、被告丙○
    ○毀壞上開自小貨車車前擋風玻璃部分，業已認定如上。此
    部分係判斷被告2 人是否有強盜罪責、被告陳界銨有無以菜
    刀砸打傷害告訴人，及毀損告訴人所有對講機、行動電話、
    電鍋、電子鍋、被告丙○○是否毀壞上開自小貨車車前車門
    2 片玻璃等犯行。）
二、「犯罪事實應依證據認定之，無證據不得認定犯罪事實。」
    刑事訴訟法第154 條第2 項定有明文。又「刑事訴訟法第一
    百六十一條已於民國九十一年二月八日修正公佈，其第一項
    規定：檢察官就被告犯罪事實，應負舉證責任，並指出證明
    之方法。因此，檢察官對於起訴之犯罪事實，應負提出證據
    及說服之實質舉證責任。倘其所提出之證據，不足為被告有
    罪之積極證明，或其指出證明之方法，無從說服法院以形成
    被告有罪之心證，基於無罪推定之原則，自應為被告無罪判
    決之諭知。」最高法院著有92年臺上字第128 號判例要旨可
    供參照。又「刑法上之強盜罪，以有為自己或第三人不法所
    有之意圖為構成要件之一，若奪取財物係基於其他目的，而
    非出於不法所有之意思者，縱其行為違法，要不成立強盜罪
    。」最高法院95年臺上字第1144號裁判要旨足參。再者，被
    告等人若強取告訴人之物，其意在抵債，並非意圖為自己不
    法之所有，其行為僅應成立獲制罪，尚難以搶奪或強盜罪相
    繩，最高法院53年臺上字第475 號判例要旨亦足供本案認事
    用法之參考。
三、檢察官之舉證：
(一)、告訴人甲○○於94年4 月15日、94年4 月16日、94年5 月11
    日之警詢筆錄，及95年4 月18日、95年8 月23日於檢察官面
    前之具結證述筆錄。
(二)、財團法人天主教若瑟醫院第0000000 號診斷證明書。
(三)、本案支票簿、支票存根聯、本案支票、切結書（藍字）、切
    結書（紅字）、支票退票理由單3 紙、現場照片8 張、打卡
    單。
(四)、被告丙○○毀損車輛之監視錄影光碟。
(五)、被告陳界銨及丙○○於95年7 月6 日、95年8 月23日於檢察
    官面前之供述筆錄。
四、被告2 人及辯護人之辯護意旨：
(一)、被告陳界銨固坦認於告訴人住處內所為上開強制、毀損、傷
    害等犯行，被告丙○○亦坦認對於被告陳界銨之前揭認定之
    犯行，有犯意聯絡，並供認有毀損車號0182-MG 號自小貨車
    之擋風玻璃及告訴人住處內之電視機，惟被告2 人均否認有
    何強盜得利犯行，辯稱當時係因被告陳界銨與告訴人之間，
    因為丙○○所生的女兒謝詠晴是否為陳界銨親生女兒一事，
    2 人約定若具血緣關係，告訴人需支付被告陳界銨1,000,00
    0 元，因此被告2 人當日所為，係為催討上開債務，被告2
    人並無不法所有之意圖。此外，被告陳界銨亦未持菜刀敲打
    傷害告訴人頭部。
(二)、辯護人為被告2 人辯護稱：本案被告陳界銨與告訴人之約定
    ，並非賭債，蓋賭博是以不確定、偶然之機率決定輸贏，然
    本案雙方以這個小孩子的血緣關係，這是一個確定的事實，
    不是一個偶然的或然率來決定輸贏的，所以不是賭博，而為
    一個互負有負擔條件之贈與契約，縱使未定有書面契約，亦
    會成立。從而被告2 人僅係請求告訴人履行契約，主觀上並
    無不法所有之意圖，縱然被告2 人使用之方法過當，但仍僅
    屬刑法強制罪之範疇，並非強盜罪。
五、本院之判斷：
(一)、證據能力部分：
    詳如上貳、一所述。
(二)、證明力部分：
１、檢察官認被告2 人涉犯強盜得利犯行，無非以告訴人於檢察
    官面前證稱：引發糾紛是因為丙○○先前的工作環境複雜，
    我建議陳界銨去驗DNA ，如果小孩是陳界銨的，我就給陳界
    銨1,000,000 元，反之，他要給我工作3 年不用薪水，但我
    說打賭打契約才算數，我要求要寫書面契約，陳界銨也沒把
    握，所以沒寫，因此並沒有輸贏的問題云云，為其主要論據
    。檢察官因此認定被告2 人具有不法所有之意圖。
２、告訴人雖於本院審理時仍證稱：我沒有打賭，因為他說如果
    我輸的話，要給他1,000,000 元，我說如果你輸的話要怎麼
    辦，他就說他要給我做工3 年，我說如果被你跑了，我怎麼
    辦，之後大家就作罷，就沒有說了，我就跟他說如果你要的
    話，就大家來寫合約，寫了之後我來給你簽，結果他也沒有
    寫云云（參本院卷第103 頁反面）。然而：
(1)、告訴人復於本院審理時證稱：「（問：你有答應要跟他打賭
    一百萬？）對啊，我說你來打賭啊可是他是說我輸了，我要
    給他一百萬，我就說啊你如果輸，你哪有一百萬給我…有啊
    ，我們確實有打賭啊，就是跟他說啊，說好啊。」（參本院
    卷第104 頁至同頁反面）則關於告訴人與被告陳界銨間有無
    上開約定之存在，告訴人前後證述不一。
(2)、告訴人與被告陳界銨對於謝詠晴是否為被告陳界銨親生女兒
    乙事，復於94年4 月7 日，由告訴人商請其妹陳冠云協同陳
    界銨、謝詠晴一同至高雄醫學大學附設中和紀念醫院，抽血
    進行親子鑑定，且由告訴人負擔檢驗費用30,000元，於同年
    月14日檢驗結果出爐後，陳冠云並將該報告郵寄交與告訴人
    等情，為告訴人於本院審理時證稱明確（參本院卷第105 至
    106 頁）。顯見謝詠晴是否為陳界銨之女乙事，告訴人相當
    重視，不但負擔高額之檢驗費用，用以促使被告陳界銨速行
    鑑定血緣關係，並商請其妹全程監督檢驗過程，而檢驗結果
    確定後，更要求陳冠云將報告寄交其觀覽。
(3)、告訴人於94年4 月14日得知檢驗結果認謝詠晴為被告陳界銨
    之女後，隨即電知被告丙○○乙事，告訴人雖先供證忘記了
    、不知道、沒有印象，又關於電話2 人交談之內容證稱：「
    （問：在這通電話裡面，丙○○有無跟你說她幫小孩謝詠晴
    開了一個銀行帳戶，要你匯錢到這個帳戶裡面？）好像有。
    」「（問：那你怎麼回答？）忘記了。」「（問：你有無跟
    她說現金不夠？）對啊。」「（問：你說現金不夠，那她怎
    麼說？）好像是分期付款還是怎麼樣的。」「（問：她建議
    分期付款？）好像是吧。」「（問：你有無答應？）只有這
    樣說，也沒有說什麼答應不答應。」「（問：有無說好？）
    不知道。」「（問：這個現金不夠是否是說一百萬的現金不
    夠？）忘記了。」「（問：在電話裡面，你跟丙○○怎麼討
    論到這個一百萬的，怎麼討論到現金夠不夠？）忘記了，那
    時候只是大家在說，也沒有想到會這樣。」（參本院卷第10
    7 頁反面、第114 頁）然經審判長提示其於檢察官面前筆錄
    供其閱覽，告訴人卻可於本院審理時詳細證述：我是跟她說
    那個小孩應該是妳的，好像是這樣子，但事後我想想妳DNA
    好像也看不出來怎麼樣，然後我有跟她說現金不夠，她就說
    要分期付款等語可明（參本院卷第107 頁及其反面）。顯見
    告訴人對於電話交談內容語多保留，對自己不利之部分，以
    「不知道」、「好像」等語選擇性遺忘陳述，經提示先前筆
    錄後，始願吐實，可見告訴人於血緣鑑定結果確定後，隨即
    與被告丙○○商談如何付款事宜，之後告訴人卻仍以DNA 檢
    驗結果並非百分百之準確、現金不足等藉詞拖託。
(4)、告訴人於本院審理時並證稱：「（問：你跟陳界銨打賭一百
    萬小孩子的這件事情有無告訴別人？）有，我媽媽、我哥哥
    、我妹妹陳冠云。」「（問：你是報告出來之前或是之後告
    訴他們的？）報告出來之前。」「（問：是怎麼跟你媽媽、
    哥哥、妹妹說這件事情的？）我跟他們說我叫他去驗DNA ，
    他要跟我打賭一百萬這樣子。」（參本院卷第115 頁反面至
    第116 頁）則雙方之約定，果如告訴人所言並未存在，僅係
    一時戲言，告訴人何需如此慎重地周知親屬此事。
(5)、告訴人另於本院審理時證述：（問：你的意思是說你只要確
    定小孩是陳界銨的，你就願意付錢？）對，我給她教育基金
    。」「簽支票時陳界銨跟你說什麼？）沒有作什麼，就打我
    、簽支票。」「（問：你自己心裡是否知道這是要做什麼？
    ）我認為可能是打賭一百萬的那件事情，因為他帶丙○○來
    的，我就知道了。」「（問：你是否是後來你去問人家，然
    後搞不清楚，不太確定是否是親生子，所以你才去讓他不要
    領得這個支票的，不要兌現這張支票？）對。」「（另外一
    個因素是他打你，你不爽就對了？）對，你要錢你也不要打
    我這樣啊。」（參本院卷第118 頁反面、第122 頁反面）可
    見告訴人得知鑑定結果之初，本有支付上開約定之意願，對
    於案發之前因後果、簽發票據之理由一清二楚，然因被告2
    人暴力相向，始拒絕使該票據兌現。
(6)、告訴人雖不斷以雙方並未訂立書面契約，認為上開約定不存
    在云云，檢察官因此據民法第166 條之規定，認雙方已約定
    須以書面方式為之，因此本案並未以書面方式作成，應認契
    約尚未成立。然而，契約僅須當事人互相表示意思一致時，
    即為成立，此觀之民法第153 條第1 項規定甚明。至於是否
    為書面要式之契約，仍須有雙方意思表示之合致。綜上所見
    ，告訴人雖堅稱雙方約定不存在，但告訴人於本院審理時作
    證時卻呈現證詞前後不一，對己不利之事實規避不談，又於
    親子血緣檢驗前，即將該約定內容周知親屬，並支付款項促
    使被告陳界銨早日進行鑑定，對於鑑定結果要求其妹陳冠云
    儘速郵寄，告訴人了解結果後，主動撥打電話告知被告丙○
    ○，商談款項支付問題，事後一開始也有付款之意願。顯見
    告訴人與被告陳界銨之間確有約定存在，告訴人始不斷地促
    成其履行。酌以告訴人於本院審理時證稱：我們最主要是要
    讓他知道這個小孩是不是他的，至於賭的話，我們不是很缺
    錢，主要是要跟我媽媽、妹妹說要認定小孩是不是他的等語
    （參本院卷第116 頁反面），由上亦足見告訴人欲藉此契約
    促使被告陳界銨作親子血緣鑑定，對告訴人而言，上開契約
    有其目的，絕非僅一時說說即作罷。由上所述，告訴人與被
    告陳界銨間，就契約之條件及雙方互負義務之內容，皆已清
    楚約定，告訴人對契約條件之成就，亦不斷努力促成，事後
    更與被告丙○○商談履約方式，且一開始有付款意願，顯見
    雙方意思已達合致，並有履約之動作，契約應已成立。有無
    必須以書面立約，顯非當事人所關切之重點。況且是否需要
    書面乙情，僅有告訴人單方之指訴，並無旁證以實其說，參
    以告訴人於本院審理時證稱我最主要的目的是讓他去確定說
    這個小孩子是不是他的等語（參本院卷第117 頁），足見告
    訴人所欲之書面，係用以督促被告陳界銨進行親子鑑定，僅
    為日後證明之需，非契約成立要件，告訴人事後所證必須簽
    名書面，契約始算數云云，顯係事後拖推不願付款之詞，不
    足為信。檢察官之主張應屬誤解，尚難採信。
３、檢察官論告時再以：被告陳界銨及丙○○如果確信自己是基
    於債權人的地位去索取賭資，那又何必用強暴脅迫的方法來
    獲取；本案支票未兌現之後，兩人也未再主張為契約上債權
    人的地位；告訴人雖有商談給付扶養謝詠晴部分，然此尚未
    達到意思表示一致，應不成立，並沒有達到成立的階段，因
    此認為被告2 人仍有不法所有之意圖。但是：
(1)、告訴人於親子血緣報告確定後，雖曾電洽被告丙○○交談給
    付款項事宜，但隨即以現金不足、親子鑑定報告並非精確云
    云藉詞推拖等情，均為告訴人於本院審理時證稱明確（參本
    院卷第114 至116 頁），復經被告陳界銨、丙○○供述屬實
    。顯見被告2 人前先受告訴人質疑女兒血緣真實性，隱忍譏
    諷接受親子血緣鑑定後，卻再遭告訴人反悔不認帳，雙重打
    擊之下，被告2 人遂採取直接、快速地原始討債方式，逼使
    告訴人履行約定內容，以發洩高漲之怒氣，此情應非全然不
    可能發生。檢察官認被告2 人索債之方式違法，進而推論被
    告2 人具有不法所有之意圖，尚有忽略被告2 人內心所受刺
    激，容有未洽。
(2)、本案案發後，告訴人隨即報警備案，被告2 人搬離告訴人住
    處遠住高雄地區，雙方已無任何往來，且被告2 人對此債務
    本無積極請求之情狀，係因告訴人電知被告丙○○始生本案
    ，參以告訴人於本院審理時證述：「（問：DNA 鑑定報告出
    來之後，陳界銨及丙○○有無跟你要求這個一百萬？）沒有
    啦，因為丙○○過完年後就沒有來了，不知道什麼原因沒有
    來。」等語可明（參本院卷第111 頁反面）。從而，檢察官
    以案發後被告2 人未積極催討債務乙情，遽為推論上開約定
    不存在，純為臆測，無從對被告2 人為不利之認定。
(3)、至於告訴人表示願支付謝詠晴教育扶養費一語，告訴人於檢
    察官面前均無為此相同之證詞，被告2 人迭於警詢、檢察官
    面前及本院審理時，也未曾就此對其有利部分為供述，顯見
    純為告訴人臨訟編串之詞，無可採信，與本案上開約定存否
    乙情，並無關連。
４、從而，被告陳界銨與告訴人以謝詠晴是否為陳界銨之親生女
    兒為條件，若屬實，甲○○應贈與陳界銨現金1,000,000 元
    ，若非，陳界銨應無償於甲○○所經營之圓祐工程行內工作
    3 年為內容，所作之互附條件之贈與約定，應可認定。又上
    開約定係以客觀上已然存在、可以科學方法檢驗其真實性之
    事實，作為雙方契約生效之條件，自不屬於純以不可確定、
    偶然機率決定輸贏而充滿射倖性之賭博契約。揆諸前揭說明
    ，被告2 人據此已生效之債權契約，強制告訴人填寫支票，
    其手段雖有不法，但被告2 人主觀上自無從認有何「不法」
    所有之意圖，則與強盜罪之構成要件有間，無從認定被告2
    人涉犯強盜罪責。檢察官所指，尚與事實相悖，無可採信。
    也因為無法認定被告2 人具有不法所有之意圖，則被告丙○
    ○取走告訴人身分證用以擔保上開約定之履行，亦不該當於
    竊盜罪之主觀構成要件，自難論以刑法第320 條竊盜罪嫌，
    附此敘明。
５、告訴人指稱被告陳界銨以菜刀砸打其頭部，致其受有上開傷
    勢，檢察官因此認定被告2 人就此部分，亦有傷害犯行。然
    而，經本院函詢財團法人天主教若瑟醫院詢問告訴人頭部傷
    勢原因，該院回函意旨略以：無法由外傷判斷由何物敲擊造
    成，但應為鈍器敲打所致，有該院96年11月15日若瑟秘字第
    0960000674號函在卷可考，則無證據補強告訴人之指述為真
    。再者，被告陳界銨就上開強制、傷害、恐嚇及毀損情節，
    於本院審理時均已供述詳細，實無就此避重就輕不願吐實之
    理。觀以告訴人於財團法人天主教若瑟醫院急診病歷所示（
    參本院卷第72頁），也無法排除僅係因被告以徒手毆打或持
    電鍋、電子鍋、椅子等物砸打告訴人頭部所致之外傷。從而
    ，並無證據支持告訴人單方之指述，檢察官認被告2 人以菜
    刀砸打告訴人，難為採信。
６、檢察官另認被告2 人毀損告訴人所有對講機、行動電話、電
    鍋、電子鍋、被告丙○○毀壞上開自小貨車車前車門2 片玻
    璃等犯行。然而告訴人於本院審理時證稱：被告一進門，就
    進去廚房拿菜刀，將對講機「電線」、傳真機的「電話線」
    割斷；被告沒有割電腦線，應該是傳真機，警詢筆錄說是電
    腦線應該是記錯；行動電話有摔但沒壞，也是筆錄記錯了；
    電鍋、電子鍋都還可以用，電子鍋是塑膠的，只有外殼稍微
    有裂痕而已，我還是可以使用；自小貨車是前面的擋風玻璃
    被砸（參本院卷第109 、120 頁），核與被告2 人於本院審
    理時之供述一致，且符合現場照片所示。從而對講機、行動
    電話、電鍋、電子鍋及自小貨車車前車門2 片玻璃並未遭被
    告2 人毀壞，檢察官認被告2 人就此部分另涉毀損罪嫌，尚
    有誤會，為本院所不採。
７、「刑事訴訟法第300 條所規定，有罪之判決，得就起訴之犯
    罪事實，變更檢察官所引應適用之法條者，係指法院在事實
    同一之範圍內，不變更起訴之犯罪事實；亦即在不擴張及減
    縮原訴之原則下，於不妨害基本社會事實同一之範圍內，始
    得自由認定事實，適用法律，三者不能混為一談。」最高法
    院92年度臺上字第4031號判決要旨可參。檢察官指被告2 人
    涉犯強盜得利罪嫌、以菜刀砸打告訴人之傷害罪行、毀損告
    訴人之對講機、行動電話、電鍋、電子鍋之毀損罪嫌、被告
    丙○○毀壞上開自小貨車車前車門2 片玻璃之毀損犯行，既
    屬不能證明，本應就此部分為被告無罪之諭知，惟就強盜得
    利罪部分，不能證明被告2 人主觀上具有不法所有之意圖，
    自屬犯罪事實之減縮；就傷害及毀損部分，不能證明被告2
    人客觀上有此犯行，然此部分與前述有罪部分，屬有接續犯
    之實質上一罪關係，亦屬犯罪事實一部之減縮，揆諸上揭說
    明，應無適用刑事訴訟法第300 條之餘地，而是均不另為無
    罪之諭知。
伍、應適用之法律：
    應依刑事訴訟法第299 條第1 項前段，刑法第2 條第1 項前
    段、第28條（修正前）、第55條（修正前）、第277 條第1
    項、第304 條第1 項、第354 條、第51條第5 款（修正前）
    、刑法施行法第1 條之1 第1 項、第2 項前段，判決如主文
    。
本案經檢察官黃顗雯到庭執行職務。
中    華    民    國    97    年    1     月    30    日
                  刑事第五庭  審判長法  官  侯廷昌
                                    法  官  王紹銘
                                    法  官  藍家偉
以上正本證明與原本無異。
如不服本判決，應於判決送達後10日內，向本院提出上訴狀。（
須附繕本）
                                    書記官  王雪招
中    華    民    國    97    年    1     月    30    日
附錄本案論罪科刑法條全文：
刑法第354 條：
毀棄、損壞前二條以外之他人之物或致令不堪用，足以生損害於
公眾或他人者，處2 年以下有期徒刑、拘役或5 百元以下罰金。
刑法第277 條：
傷害人之身體或健康者，處3 年以下有期徒刑、拘役或1 千元以
下罰金。
犯前項之罪因而致人於死者，處無期徒刑或7 年以上有期徒刑；
致重傷者，處3 年以上10年以下有期徒刑。
刑法第304 條：
以強暴、脅迫使人行無義務之事或妨害人行使權利者，處3 年以
下有期徒刑、拘役或3 百元以下罰金。
前項之未遂犯罰之。


司法院資訊處製作；財團法人民間司法改革基金會備份。
